臺灣臺北地方法院民事判決　　　　　　　94年度訴字第7319號
原　　　告　乙○○
被　　　告　甲○○
兼
訴訟代理人　丙○○
上列當事人間請求清償債務事件，本院於民國96年11月22日言詞
辯論終結，判決如下：
    主  文
被告應連帶給付原告新台幣捌拾貳萬元，及自民國八十九年九月
二十八日起至清償日止，按年息百分之五計算之利息。
原告其餘之訴駁回。
訴訟費用由被告連帶負擔。
本判決於原告以新台幣貳拾柒萬肆仟元供擔保後，得假執行。但
被告如以新台幣捌拾貳萬元為原告預供擔保後，得免為假執行。
原告其餘假執行之聲請駁回。
    事實及理由
一、按訴狀送達後，原告不得將原訴變更或追加他訴。但被告同
    意者，不在此限。又被告於訴之變更或追加無異議，而為本
    案之言詞辯論者，視為同意變更或追加，民事訴訟法第255
    條亦1項第1款、第2項分別定有明文。查原告原以丙○○為
    相對人聲請核發支付命令，請求丙○○給付新台幣（下同）
    820,000元及自民國（下同）82年3月21日起至清償日止按年
    息5%計算之利息，於被告丙○○聲明異議，前開支付命令之
    聲請視為起訴後，原告嗣於94年12月16日具狀追加甲○○為
    被告，並請求被告連帶給付原告820,000元及自82年3月21日
    起至清償日止按年息5%計算之利息，並於95年7月28日減縮
    其利息請求為自89年9月27日起算。而被告復於言詞辯論期
    日為本案之言詞辯論而無異議，是本件原告訴之變更追加，
    核與前揭規定相符，應予准許，合先敘明。
二、原告起訴主張：第三人戊○○、趙麗霞、己○○欲投資汶萊
    之不動產，因渠等缺乏資金，且原告並無意願投資，渠等遂
    於82年間共同向原告借款1,250,000元，其中戊○○借得款
    項為820,000元，餘由趙麗霞、己○○借得。惟原告一時無
    法籌出該等金額，遂自友人林展宇處借款貸予戊○○，戊○○並於82年1月21日與原告訂立契約書（見本院第1卷第9頁
    ），約定由戊○○提供伊所有坐落於台北市○○區○○段13
    7 地號土地上之地上物（下稱地上物）供擔保，如地上物出
    售時，原告有優先受償之權，如地上物係由原告仲介售出或
    承受，戊○○應提供文件配合所有權移轉。如自簽約後2個
    月內仍無法出售地上物或清償債務時則應按月償還7,000 元
    直至清償完畢止，如有一個月未能清償，或未能於期限內全
    數清償，則地上物歸由原告自由使用。嗣趙麗霞、己○○則
    將其所有箱型房車移轉與原告以資充償，而戊○○雖將地上
    物出租予第三人丁○○迄今，卻分文未償。而戊○○於94年
    5 月14日死亡，其權利義務自應由其配偶即被告甲○○、其
    子即被告丙○○繼承。為此，爰依消費借貸及繼承之法律關
    係提起本件訴訟。並聲明：被告應連帶給付原告820,000元
    及自89年9月27日起至清償日止，按年息5%計算之利息。願
    供擔保請準宣告假執行。
三、被告則否認系爭契約書之真正，並辯稱：被告並不認識原告
    ，亦未曾聽聞戊○○生前談論本件借款或投資汶萊之事，且
    原告並未證明有交付款項與戊○○之事實，是原告主張戊○○向原告借款之事，並非事實。而原告於82年間即已將戶籍
    遷入本件供擔保之地上物，原告10餘年來均未曾向戊○○請
    求履行契約，是其係以租金抵扣借款。又地上物自83年起已
    出租予梁達君，原告迄至戊○○死亡才追究，且原告之請求
    權因5年不行使而罹於時效，是原告主張並無理由等語，以
    資抗辯。並聲明：原告之訴駁回。如受不利判決，願供擔保
    請准宣告免為假執行。
四、原告起訴主張：借款人戊○○業於94年5月14日死亡，被告
    為戊○○之法定繼承人，且均未拋棄繼承之事實，業據提出
    戶籍謄本、繼承系統表（均影本）等件為證，並為被告所不
    爭執，復經本院函詢本院家事法庭無訛，並有本院民事紀錄
    科查詢表（見本院第1卷10頁至第13頁、第2卷第49頁）可稽
    ，自堪信為真實。惟原告主張伊與借款人戊○○簽立契約書
    ，並貸與820,000元之事實，則為被告所否認，並以前揭情
    詞置辯。是本件之爭點即在於：原告請求被告連帶返還借款
    ，有無理由？原告與戊○○間有無成立消費借貸契約？茲分
    述如下：
五、按當事人主張有利於己之事實者，就其事實有舉證之責任，
    民事訴訟法第277條前段定有明文。本件原告提出契約書主
    張伊曾借予戊○○820,000元之事實，既為被告所否認，依
    前揭規定，原告就此等有利之事實自負有舉證責任。經查：
(一)被告雖否認前開契約書上戊○○簽名之真正，惟查，前開契
    約書上戊○○之簽名，經本院連同戊○○生前於91年9月23
    日書立之離婚登記申請書、91年6月17日書立之結婚登記申
    請書、81年9月23日書立之離婚協議書、81年12月7日簽立土
    地房屋買賣契約書及81年12月7日簽發之本票（見本院第2卷
    第24頁至第31頁）上之簽名，送請內政部警政署刑事警察局
    鑑定後，該局以特徵比對法為鑑定方法，而其鑑定之結果為
    ：「一、下2類（甲類及乙類）字跡相符。甲類：契約書原
    本上『戊○○』簽名字跡及書寫字跡（爭議字跡）。乙類：
    附件二至六文件（按：即離婚登記申請書、結婚登記申請書
    、離婚協議書、土地房屋買賣契約書、本票）上戊○○簽名
    及書寫字跡（比對字跡）。」。易言之，經該局以特徵比對
    法將系爭契約書上戊○○之字跡與其他戊○○生前書寫之文
    件相互比對之結果，認定前開簽名之字跡互屬相符，此有該
    局96年9月29日刑鑑字第0960151105號鑑定書檢附筆跡鑑定
    說明函（見本院第2卷第33頁至第34頁）可考。
(二)被告雖辯稱：刑事局鑑定人之經驗與當時之心境均可能影響
    鑑定結果，是否可達公正或僅為個人之推測，刑事局過往之
    鑑定案例是否均讓當事人信服，且法務部調查局要求以當事
    人書寫15次才能辨識云云，而質疑前開鑑定報告之結論。然
    查：
  1.刑事警察局之鑑識科為我國內少數之刑事鑑定專門機構，其
    鑑識人員均經專業訓練，其於國內字跡鑑定能力，具有相當
    之公信力，其鑑定結果如非違反各種科學實證法則之情，尚
    不得任憑當事人空言指摘該鑑定過程、結果為個人推測，並
    否認該等專業人員依其專業所作成之鑑識結果。
  2.又本件前經本院函附契約書、離婚登記申請書、結婚登記申
    請書、離婚協議書共4紙文件送交法務部調查局鑑定該戊○○簽名之真偽，雖經法務部調查局於96年1月4日、96年7月
    16 日分以調科貳字第09500593610號、09600303890號函函
    覆本院，並以送鑑定資料質量不足而無法鑑定（見本院第1
    卷第110頁、第2卷第4頁），並請求提供戊○○82年間書寫
    之原本多件、戊○○當庭直書書寫簽名15次以供鑑驗。然戊○○業已死亡，自無從命其當庭簽名15次以資鑑定。而就所
    提供文件質量不足無法鑑定部分，經本院曉諭後，原告於95
    年2月27日言詞辯論期日固陳稱無法提出戊○○簽名之文件
    （見本院第1卷第29頁背面），並於96年3月13日再行具狀陳
    報無法提供資料（見本院第1卷第118頁），是本院僅得就原
    告所提各項文件送交專業鑑定機構以資鑑識該契約書簽名之
    真偽。嗣原告再行提出81年12月7日戊○○簽名之土地房屋
    買賣契約書原本、81年12月7日簽發之本票原本各1件。經查
    該2件文書作成之日期均與系爭契約書作成之日期（即82年1
    月21日）相近，並已符合鑑定單位所提出文書製作日期（即
    簽名日期）相近之要求，且其中土地房屋買賣契約書上之戊○○簽名亦為直式書寫，則該等質量不足而無法鑑定之缺失
    ，自應已補正而足進行鑑定。
  3.次查，刑事警察局為行政機關，與兩造間並無利害與共或利
    害相對之情，自得秉持其專業而為公正之鑑定，尚無偏頗任
    一造之必要，並得本其專業鑑定能力而告知本院該筆跡鑑定
    結果為「相符」或「不相符」；如該等資料如確係不足以辨
    識該契約書上戊○○之簽名為真實，亦得秉持其之專業鑑定
    智識，告知本院「無法辨識為相符」，尚無屈就現有資料而
    為憑空臆測之理。
  4.另經本院觀諸該鑑定書所附「筆跡鑑定說明」（見本院第2
    卷第34頁），該局之鑑定過程，係將本院檢附之契約書原本
    上『戊○○』之簽名字跡歸類為甲類，並將離婚登記申請書
    、結婚登記申請書、離婚協議書、土地房屋買賣契約書、本
    票之簽名歸類為乙類，並將甲類與乙類字跡放大後相互稽核
    。而其比對過程，係將「黃」字由「黃」字右上方向左下方
    橫劃斜線後比對其書寫特徵；「吉」字則係以下方「口」字
    為比對其書寫特徵；「勝」字即係以「月」與「券」字下方
    之弧度、「券」字上方之角度，比對其書寫特徵，而該局復
    比對其字跡佈局、字體結構、連筆方式及筆劃之收筆方式，
    認為均屬相符。本院據此認該局鑑定過程及其結果，尚無違
    反科學鑑識之法則或不合理之處。
  5.又本院送交鑑定者，僅有前揭關於戊○○書寫之文件，並請
    其就文件上之簽名是否相符提供鑑定報告，並未告以本件事
    實經過或任何爭執事項，鑑識人員自無從因本件事實部分而
    影響其鑑定之過程或心態。
(三)承前所述，本件刑事警察局鑑識科與兩造並無利害關係，其
    鑑定結果應屬公正。又該該局鑑識科為專業之字跡鑑定機構
    ，其鑑定過程及結果亦無違反科學法則之處；復以，該鑑識
    人員並未接觸本案事實經過，其心境亦不可能受本案事實所
    影響，則刑事局鑑識科之鑑定結果並無不當，自不得因被告
    空言質疑而否定其鑑定結果。本件契約書上戊○○之簽名，
    自應認為戊○○本人親自簽署。
六、復按消費借貸契約屬要物契約，因借用物之交付而生效力。
    借用人出具之借據，倘未表明已收到借款，致不足證明有交
    付借款之事實，且其對之又有爭執者，貸與人自仍須就交付
    借款之事實負舉證責任。至借據是否表明交付借款之事實，
    固不排斥依其文義所作「推知」之認定，惟該「足以推知」
    之得心證理由，如不記明於判決，即難謂無民事訴訟法第
    469 條第6款所定判決不備理由之違法（最高法院87年度台
    上字第1611號判決要旨參照）。
(一)本件原告主張伊與戊○○間之借貸關係乙節，既經被告否認
    ，則原告就該消費借貸「交付」生效要件之事實，自應舉證
    以實其說。經查：
  1.原告於94年12月16日起訴狀第3頁第11行至第12行陳稱伊係
    向友人借款而貸與戊○○，嗣並於82年1月21日將借據換成
    契約書（見本院第1卷第7頁）。原告又於95年2月27日言詞
    辯論期日陳稱：「（清償情形如何？）八十一年年底，我就
    一次整筆給戊○○八十二萬元作汶萊國投資，沒有約定利息
    ‧‧‧我要聲請訊問證人林展宇，我當初跟他借款陸拾萬湊
    款八十萬元美林吉勝‧‧‧」（見本院第1卷第30頁）等語
    。
  2.參諸原告所提林展宇之台北市第七信用合作社活期儲蓄存款
    存摺節本（見本院第1卷第14頁）。參諸該存摺上確有記載
    「日期：81-12-22、摘要：現金支出、支出金額：$600,0
    00.00」，此與原告主張伊於81年底自林展宇處借得600,000
    元，並於81年底交付與戊○○一節，並無扞格之處。
(二)被告雖就此辯稱該存摺僅得證明存款動向，不足證原告業將
    資金交付予戊○○之事實云云。惟查：
  1.觀之契約書紀年後方，仍有手寫之附加記載（見本院第卷第
    9 頁），該記載為「附註：自簽訂本契約后，乙方（按：即
    原告）同意於八十二年元月三十日以前返還甲方（按：即戊○○）開立予乙方之支票及本票」，並有原告及戊○○共同
    用印其上。
  2.且當時與戊○○一同向原告借款之人即證人己○○於95年10
    月2日到庭證稱：「我認識他們二人也知道他們金錢往來。
    民國八十一、二年間，我本人與戊○○、趙麗霞，都跟原告
    有一筆款項往來，我跟原告借錢置產，我和趙麗霞共向原告
    借款大約四十五萬元、乙○○借給戊○○八、九十萬元，我
    們借前是要到汶萊置產‧‧‧」、「（問：證人有無看過戊○○勝簽署之支票、借據或是契約？），我忘記了，但是是
    我介紹黃勝吉去跟原告借款的。當初我們都要投資，但原告
    沒有意願，可是他手上有現金，所以向他借款。」、「（問
    ：請問證人有無看到原告將借款交付給戊○○？）我發誓，
    我在現場。」（見本院第1卷第81頁背面、第82頁背面）等
    語。
  3.證人前開所述，核與原告主張戊○○係因投資於汶萊而與趙
    麗霞、己○○一同向原告借款之事實，並與原告所提原告與
    趙麗霞於82年1月21日簽訂契約書所載「甲方欠負乙方新台
    幣（以下同）肆拾參萬元‧‧‧」（見本院第1卷第40頁）
    等節相符。而前揭證詞及證物，亦與原告主張戊○○、趙麗
    霞、己○○因欲前往汶萊投資而一同向原告借款，戊○○借
    款額度為820,000元等事實，亦無相悖之處。
  4.參諸社會常情，一般人如無借款之事實存在，要無簽發票據
    、借據予他人持有之可能。而依前揭契約書附註欄所載，戊○○於借款時先行簽發支票、本票與原告，嗣因收回該票據
    而改立契約書，並約書上仍載明欠款820,000元之意旨及其
    償付方式，如謂戊○○未有收受原告所交付之貸款款項，顯
    與社會常情有違。衡之證人己○○就本件借款存否並無利害
    與共關係，與兩造亦無親屬、僱傭關係存在，應無甘冒刑罰
    之風險而為虛假之陳述，伊仍願具結後而為陳述，且所述均
    與原告之主張及所提證物相符，復以，證人為本件借款之介
    紹人，並與戊○○同因投資而向原告借款，對本件借款之情
    況有所知悉，並與社會常情無違，其證詞亦無不足採信之處
    。
  5.縱上所述，本院因認原告主張其業已將820,000元之借款交
    付予戊○○乙節，信屬非虛。
(三)被告雖以證人己○○與原告為同袍關係、證人不記得自己有
    無簽立借據，然卻記得戊○○有交付支票及簽立借據、證人
    所述戊○○係經其介紹而去向原告借款，此與原告所述原告
    向友人林展宇借款不符云云。惟查：
  1.證人己○○證稱戊○○係經其介紹而向原告借款之事實，與
    原告向友人林展宇借得部分資金而交付與戊○○之事實，尚
    非不可兩立。被告執此主張證人前開所述不可採信云云，要
    無足採。
  2.證人己○○與原告間或有同袍關係，然其業經具結而為證述
    ，且其證詞得否證明待證事實，仍應綜觀全論意旨而為認定
    ，尚不得僅因渠間有同袍關係而逕為否認其證詞之真偽。又
    本院認定原告業已交付820,000元予戊○○而成立消費借貸
    契約，其心證形成之過程，已如前述，即係綜觀證人所為之
    證述及本件各項證物，並相互勾稽以明真偽，尚非僅因證人
    所述證詞而逕認為真實。本院認定原告有交付款項之事實，
    係綜觀全案之事證，非僅憑證人之單一陳述即為認定。是被
    告此部分之抗辯，亦無可取。
七、按（消費借貸之）借用人應於約定期限內，返還與借用物種
    類、品質、數量相同之物。而遲延之債務，以支付金錢為標
    的者，債權人得請求依法定利率計算之遲延利息，民法第47
    8條前段、第233條第1項前段分別定有明文。次按，繼承人
    自繼承開始時，除本法另有規定外，承受被繼承人財產上之
    一切權利、義務。又繼承人對於被繼承人之債務，負連帶責
    任，民法第1148條前段、第1153條亦分別訂有明文。經查：
(一)本件依契約書「三、若本契約書簽訂二個月內甲方仍無法出
    售上開地上物或清償其債務時，則應按月於每月二日償還七
    千元，還完為止。若甲方有一個月未能依數清償時，或甲方
    未能於半年內（自簽約日起）如數償新台幣捌拾貳萬元整，
    則前開地上物歸乙方自由使用，甲方不得異議。」（見本院
    第1卷第9頁）之記載，本件債務約定之最後清償日期為82年
    7 月20日，如有遲延，原告並得請求自82年7月21日起按年
    息5%計算之遲延利息。
(二)而本件戊○○積欠原告820,000元迄未清償，已如前述，自
    應就債務820,000元及自82年7月21日起按法定利率年息5%計
    算之遲延利息負清償之責。又戊○○已於94年5月17日死亡
    ，被告甲○○、丙○○為其配偶、子女，為民法第1138條所
    訂之第一順位之繼承人，且未拋棄繼承權或限定繼承，此有
    原告所提戶籍謄本（見本院第1卷第11頁）及本院民事紀錄
    科查詢表（見本院第2卷亦49頁）在卷可稽，是依前揭規定
    ，被告甲○○、丙○○顯已繼承系爭借款債務，並應負連帶
    清償之責。
(三)至被告另以原告多年未要求履行合約，顯見自我放棄權利，
    並援引實務見解主張權利失效，且另依民法第126條之規定
    ，就利息部分主張該利息請求權因5年不行使而消滅乙節。
    經查：
  1.按消費借貸返還請求權之時效，依民法第125條之規定，為
    15年。次按，消滅時效，因承認而中斷。又時效中斷者，自
    中斷之事由終止時，重行起算，民法第129條第1項第2款、
    第137條第1項亦有明文。查依原告及證人己○○之證詞，本
    件借款時間約係81年底，然其詳細時間不詳，惟本件原告係
    先予借款後嗣始與戊○○再行簽立契約書，是契約書所載82
    年元月21日固非實際借款之期間。惟戊○○既與原告另立契
    約書，並於契約書中明訂其款條件，該契約書自可認作戊○○就借款之承認，且依前揭民法規定，原告請求權時效即於
    斯時中斷，並重行起算。原告自82年1月21日起算15年，其
    請求權時效迄至97年1月20日始行屆滿，是其借款請求權時
    效自未罹時效而消滅，被告援引時效抗辯並無理由。本件被
    告雖另舉最高法院61年度台上字第2400號判決主張「權利失
    效」，並拒為給付云云。惟且不論被告所主張者，僅係判決
    ，並無拘束本院之效力。另經本院細鐸該判決，該判決除係
    基於長久不行使權利之事實外，並以權利人外在行為，有足
    始相對人相信伊已不欲行使其權利為其要件，該判決立論基
    礎係於誠實信用原則所衍生而來，核與本件原告僅係單純未
    有行使權利之情不同。是被告援引該判決主張權利失效，非
    但曲解該判決，且與民法規定不符，並無理由。
  2.就利息部分：按利息、紅利、租金、贍養費、退職金及其他
    一年或不及一年之定期給付債權，其各期給付請求權，因五
    年間不行使而消滅，民法第126條訂有明文。查原告已於94
    年9月27日向本院聲請核發支付命令（見本院非訟中心卷第1
    頁），則關於原告自89年9月27日前之利息請求權，即因罹
    於時效而告消滅。是原告請求被告連帶給付自89年9月28日
    起按年息5%計算之遲延利息，即屬有理由；逾此部分之利息
    請求，其屬無理由，不應准許。
(四)從而，原告訴請被告連帶給付如820,000元及自89年9月28日
    起計算之遲延利息，為有理由，自應准許。逾此範圍之請求
    ，即屬無理由，不應准許，應予駁回。
八、假執行之宣告：兩造均陳明願供擔保，分別請求宣告假執行
    或免為假執行。經核，均無不合，茲分別酌定相當之擔保金
    額，予以准許至原告敗訴部分其假執行之聲請失所依附，應
    併予駁回。
九、本件事證已臻明確，兩造其餘攻擊防禦方法及所提證據，於
    判決結果不生影響，爰不一一論列，併此敘明。
十、結論：本件原告之訴為一部有理由，一部無理由，並依民事
    訴訟法第第79條、第85條第2項、第390條第2項、第392 條
    第2項，判決如主文。
中　　華　　民　　國　　96　　年　　12　　月　　13　　日
                  民事第三庭    法　官　林振芳
以上正本係照原本作成
如對本判決上訴，須於判決送達後20日內向本院提出上訴狀
中　　華　　民　　國　　96　　年　　12　　月　　13　　日
                    　　　　　　書記官　李淑芬
